臺灣臺北地方法院民事判決
111年度訴字第633號
原      告  沈豊田  
            沈美金  
            沈素貞  
            沈美安  
            沈奇霖  
共      同
訴訟代理人  林唐緯律師
被      告  唐建雄  

訴訟代理人  王信凱律師
上列當事人間請求返還租賃物等事件，本院於民國111年7月29日
言詞辯論終結，判決如下：
    主      文
被告應將臺北市○○區○○段○○段○○○地號土地如附件臺北市建成地
政事務所建築改良物勘測成果表所示之土地標示部分返還予原告
。
被告應自民國一百一十年九月二十五日起至遷讓返還前項土地之
日止，按月給付原告新臺幣伍仟元。
被告應給付原告新臺幣壹拾肆萬捌仟玖佰玖拾玖元，及自民國一
百一十年十一月一日起至清償日止，按年息百分之五計算之利息
。
訴訟費用由被告負擔。
本判決第二項各到期部分得假執行。但被告於各到期部分以新臺
幣伍仟元為原告預供擔保後，得免為假執行。
本判決第三項得假執行；但被告如以新臺幣壹拾肆萬捌仟玖佰玖
拾玖元為原告預供擔保，得免為假執行。
    事實及理由
一、原告起訴主張略以：臺北市○○區○○段○○段000地號土地原為
    訴外人沈簡阿治所有，沈簡阿治過世後即由原告於民國107
    年9月26日繼承取得。被告前於84年7月28日與沈簡阿治訂立
    租賃契約書（下稱系爭租約），向沈簡阿治承租臺北市○○區
    ○○段○○段000地號土地如附件臺北市建成地政事務所建築改
    良物勘測成果表所示土地標示部分（下稱系爭土地），作為
    汽車出入道使用，每月租金新臺幣（下同）5,000元，沈簡
    阿治死亡後由原告承受系爭租約。詎被告自108年3月15日起
    即未給付租金，迄今已積欠30期租金，原告已依系爭租約第
    7條約定，於110年9月23日以存證信函終止系爭租約。如認
    原告須先催告始得終止租約，然被告未經同意，於103年以
    調解方式與他人成立租賃契約，將系爭土地轉租於訴外人徐
    亦知搭蓋建物以供經營使用，依民法第443條規定，原告亦
    得終止租約。又依系爭租約第3條約定「本件為永久租賃，
    甲方得無限期使用」，本件為不定期限租賃，原告得隨時終
    止租約，原告再以起訴狀送達為終止租約之意思表示，而被
    告迄今仍未返還土地，爰依租賃之法律關係及民法第767條
    第1項規定請求被告返還系爭土地，並依民法第179條規定，
    請求被告返還自108年3月15日起至109年9月24日租約終止時
    止相當於租金之不當得利148,999元，及自110年9月25日起
    至返還系爭土地之日止，按月給付5,000元等語，並聲明：㈠
    被告應將系爭土地返還原告。㈡被告應給付原告148,999元，
    及自起訴狀繕本送達日起至清償日止，按年息5%計算之利息
    。㈢被告應自110年9月25日起至返還系爭土地之日止，按月
    給付原告5,000元。
二、被告則以：沈簡阿治死亡後，被告便將每月租金匯給原告沈
    豊田，然原告沈豊田僅為繼承人之一，被告就其有無權限代
    表其他繼承人受領租金有所疑慮，遂請原告沈豊田提出代表
    受領文件，但原告沈豊田迄今未提出全體繼承人認可之相關
    文件及帳號供匯款，被告實難貿然匯款，至被告收受原告之
    存證信函，查帳後方知悉要求提供帳號乙事竟拖延至今，被
    告只好於110年10月21日致電原告沈豊田要求提供帳號，詎
    於110年11月月欲支付租金時，原告沈豊田提供之帳戶竟遭
    節清無法匯入，故此非可歸責於被告，被告並非故意不繳納
    租金。又系爭土地地址之地下室B1產權為被告所有，被告將
    地下室B1出租予訴外人趙瑞弟，趙瑞弟為沈簡阿治所介紹承
    租，徐亦知為趙瑞弟之子，則被告出租地下室B1予趙瑞弟或
    徐亦知，並無違法轉租系爭土地等語，資為抗辯。並聲明：
    原告之訴及駁回。
三、得心證之理由：
  ㈠按租賃契約之期限，不得逾二十年，逾二十年者，縮短為二
    十年，88年4月21日修正前民法第449條第1項定有明文。又
    土地租期逾二十年者縮短為二十年，租賃期限已二十年屆滿
    ，除有契約更新，或以不定期限繼續契約之法定更新情形外
    ，兩造間之租賃關係，即當然歸於消滅（最高法院83年度台
    上字第1316號裁判要旨參照）。第按租賃期限屆滿後，承租
    人仍為租賃物之使用收益，而出租人不即表示反對之意思者
    ，視為以不定期限繼續契約，民法第451條亦定有明文。而
    民法第451條有關租賃契約擬制更新之規定，係以租賃期間
    屆滿後，承租人仍為租賃物之使用收益，而出租人不即為表
    示反對之意思為要件。該契約之更新，僅發生期限變更之效
    果，其餘內容(如租金及其他條件)並未隨同變更。倘當事人
    約定於原定之租期屆滿後，改以其他條件繼續租約，自無該
    條規定之適用（最高法院64年台上字第1579號、93年台上字
    第2158號判決意旨參照）。經查，系爭土地原係沈簡阿治所
    有，沈簡阿治於84年7月28日與被告簽定系爭租約，將系爭
    土地出租予被告作為汽車出入道使用，租金為每月5,000元
    。嗣沈簡阿治死亡，系爭土地由原告繼承取得應有部分8/80
    等情，有土地登記謄本、系爭租約在卷可參（見本院110年
    度北司補字第2653號卷第17頁至第25頁），則原告繼承沈簡
    阿治之遺產時，亦繼受系爭租約，堪以認定。次查，系爭租
    約於84年7月28日簽定，依民法債編施行法第1條規定，應適
    用88年4月21日修正前民法第449條第1項規定。系爭租約雖
    第3條約定：「本件為永久租賃，甲方（即被告）得無限期
    使用，……」，惟仍應受修正前民法第449條第1項租賃期限不
    得逾20年之限制，則系爭租約之租賃期限應縮短為20年而於
    104年7月28日屆滿。而租期屆滿後，被告仍為系爭土地之使
    用收益，並繼續支付租金至108年3月15日止，原告從未請求
    被告返還土地，且續收租金，依民法第451條規定，自應視
    為以不定期限繼續契約，合先敘明。  
　㈡次按承租人非經出租人承諾，不得將租賃物轉租於他人；承
    租人違反前開規定，將租賃物轉租於他人者，出租人得終止
    契約，民法第443條第1項前段、第2項定有明文。查系爭租
    約第1條明訂被告承租系爭土地係作為汽車出入道使用，惟
    據證人徐瑞弟證稱：「（提示北司補卷第15頁）（問：唐建
    雄即被告有無將門牌號碼臺北市○○○路○段00巷00號1樓，如
    本院卷第15頁附圖所示長10尺寬9尺之車道出入口出租給你
    ？）有。」、「（問：是何時出租給你？）在民國103年10
    月間，在調解書上有寫。」、「（問：每月租金為何？）地
    下室本來是租兩萬，後來要我們多付車道租金7千元，每個
    月就是2萬7千元。」、「（問：從103年10月迄今，租賃契
    約都沒有中斷？）沒有。」、「（問：租金都有如期支付給
    唐建雄？）對。」、「（提示原證7 ，北司補卷第47頁以下
    ）（問：這個地方就是你方稱車道的土地？）對。」、「（
    問：原本承租的時候，是做什麼使用？） 就是車道。」、
    「（問：後來改成做什麼？） 因為我們想說要當店面，我
    們就把地下室租下來，就把這塊車道土地填平，作為第45頁
    的小店，從事販售飾品。」等語（見本院卷第112頁至第114
    頁），並有臺北市○○區○○○○○000○○○○○000號調解筆錄附卷足
    佐（見本院110年度北司補字第2653號卷第33頁），足認被
    告在未經沈簡阿治或原告同意同意之下率爾將其租用之系爭
    土地轉租與趙瑞弟、徐亦知填平後搭蓋建物作為營業店面使
    用甚明，則原告因被告將租賃物轉租他人，依民法第443條
    第2項規定，於110年9月23日以土城清水郵局第185號存證信
    函向被告終止系爭租約，核屬有據。而原告以上開存證信函
    之送達向被告為終止系爭租約之意思表示，被告於110年9月
    24日收受上開存證信函，此有該存證信函、中華郵政掛號郵
    件收件回執在卷可稽（見本院110年度北司補字第2653號卷
    第35頁至第38頁），是系爭租約於斯時發生終止之效力，原
    告依民法第455條租賃物返還請求權之規定，請求被告返還
    系爭土地，即屬有據。
　㈢復按稱租賃者，謂當事人約定，一方以物租與他方使用收益
    ，他方支付租金之契約。承租人應依約定日期，支付租金，
    民法第421條第1項、第439條前段分別定有明文。被告自108
    年3月15日起即未繳付租金，至110年9月24日系爭租約終止
    時，已積欠30個月又11日租金共計151,833元（計算式：5,0
    00元/月×30月＋5,000元/月÷30×11＝151,833元，元以下四捨
    五入），則原告依系爭租約約定，請求被告給付租約終止前
    未付租金148,999元，亦屬有據。
  ㈣再按無法律上之原因而受利益，致他人受損害者，應返還其
    利益。雖有法律上之原因，而其後已不存在者，亦同。又無
    權占用他人房屋或土地者，依社會通常之概念，可能享有相
    當於租金之利益，並致所有人受有無法使用收益之損害，房
    屋或土地所有權人得請求占用人返還該利益（最高法院61年
    台上字第1695號裁判意旨參照）。又所謂相當於租金之利益
    ，係指因其本質上並非合法契約下所稱之租金，而僅係因占
    有人使用收益之結果，致所有人無法將之出租而收取租金，
    形同占有人受有相當於租金之利益，所有人則受有相當於租
    金之損害，故於認定占有人應返還之利益時，得以若占有人
    以承租方式占有使用時所應支出之租金為依據，則此項相當
    租金利益之認定，自可參酌原先出租時之租金數額，而不受
    法定租金額之限制。查系爭租約已於110年9月24日終止，如
    前所述，被告未返還系爭土地而仍繼續占有使用，自屬無法
    律上之原因而受利益，致原告受有不能使用土地之損害，被
    告自應償還相當於租金之不當得利。本院審諸兩造間前就系
    爭土地訂定租約所約定之租金為每月5,000元，認以此數額
    為計算相當於租金之不當得利，應為妥適。從而，原告依不
    當得利之法律關係，請求被告應給付自110年9月25日起至返
    還系爭土地之日止，按月給付5,000元，要屬有據。
四、綜上所述，原告依租賃、不當得利之法律關係，請求被告將
    系爭土地返還予原告，並給付租金148,999元，及自起訴狀
    繕本送達日即110年11月1日（見本院110年度北司補字第265
    3號卷第55頁）至清償日止，按年5%計算之利息，暨自110年
    9月25日起至交還土地之日止，按月給付相當租金之不當得
    利5,000元，均為有理由，應予准許。本件判決第二、三項
    所命被告給付之金額未逾50萬元，本院就原告勝訴部分，應
    依民事訴訟法第389條第1項第5款之規定，依職權宣告假執
    行，並依同法第392條第2項規定，依職權宣告被告得於預供
    擔保後，免為假執行。
五、本件事實已臻明確，兩造其餘之攻擊或防禦方法，及所援用
    之證據，經本院斟酌後，認為與判決基礎之事實並無影響，
    均不足以影響本裁判之結果，自無庸一一詳予論駁之必要，
    併此敘明。
六、訴訟費用負擔之依據：民事訴訟法第78條。
中　　華　　民　　國　　111 　年　　8 　　月　　26　　日
                  民事第八庭    法  官  宣玉華
以上正本係照原本作成。
如對本判決上訴，須於判決送達後20日內向本院提出上訴狀。如
委任律師提起上訴者，應一併繳納上訴審裁判費。
中　　華　　民　　國　　111 　年　　8 　　月　　26　　日
                                書記官  林怡秀